ACORDAO-COMPLETO-2457545

ACÓRDÃO 8501/2021 ATA 18/2021 - PRIMEIRA CÂMARA

VISTOS, relatados e discutidos estes autos de tomada de contas especial instaurada em razão da não comprovação da correta aplicação dos recursos relativos ao convênio 00706/2010, firmado entre o extinto Ministério do Desenvolvimento Regional e o município de Pinhalão/PR, cujo objeto foi a "recuperação de estradas rurais, compreendendo os bairros Ouro Branco, Terra Roxa, Sul Mineira, Lavrinha, Bacon, Mococa, Paloma 1 e 2, Triângulo, Decol, Silva Reis e Ouro Preto".
ACORDAM os ministros do Tribunal de Contas da União, reunidos em sessão da 1ª Câmara, diante das razões expostas pelo relator, em:
9.1. rejeitar as alegações de defesa apresentadas pelo Sr. Cláudio Benetti;
9.2. rejeitar parcialmente as alegações de defesa apresentadas pela Construtora Morais & Carvalho Ltda.;
9.3. julgar irregulares as contas do Sr. Cláudio Benetti, com fundamento nos arts. 1º, I, 16, III, "b" e "c" da Lei 8.443/1992;
9.4. condenar o Sr. Cláudio Benetti ao pagamento das quantias abaixo especificadas, atualizadas monetariamente e acrescidas de juros de mora calculados a partir das respectivas datas até a do efetivo recolhimento, fixando o prazo de 15 (quinze) dias, a contar da notificação, para que comprove, perante o Tribunal (art. 214, III, "a", do RI/TCU) , o recolhimento da quantia devida aos cofres do Tesouro Nacional, na forma da legislação em vigor, conforme valores e datas abaixo discriminados:
	Data de ocorrência
	Valor histórico (R$) 
	Tipo da parcela

	30/4/2013
	60.649,62
	Débito

9.5. condenar o Sr. Cláudio Benetti, solidariamente com a empresa Construtora Morais & Carvalho Ltda., ao pagamento das quantias abaixo especificadas, atualizadas monetariamente e acrescidas de juros de mora calculados a partir das respectivas datas até a do efetivo recolhimento, fixando o prazo de 15 (quinze) dias, a contar da notificação, para que comprovem, perante o Tribunal (art. 214, III, "a", do RI/TCU) , o recolhimento da quantia devida aos cofres do Tesouro Nacional, na forma da legislação em vigor, conforme valores e datas abaixo discriminados:
	Data de ocorrência
	Valor histórico (R$) 
	Tipo da parcela

	30/4/2013
	143.050,80
	Débito

	18/7/2013
	1.235,49
	Crédito

9.6. aplicar ao Sr. Cláudio Benetti a multa prevista no art. 57 da Lei 8.443/1992, no valor de R$ 31.000,00 (trinta e um mil reais) , fixando o prazo de 15 (quinze) dias, a contar da notificação, para que comprove, perante o Tribunal (art. 214, III, 'a', do RI/TCU) , o recolhimento da dívida aos cofres do Tesouro Nacional, atualizada monetariamente desde a data do presente acórdão até a do efetivo recolhimento, se for paga após o vencimento, na forma da legislação em vigor;
9.7. aplicar à empresa Construtora Morais & Carvalho Ltda. a multa prevista no art. 57 da Lei 8.443/1992, no valor de R$ 22.000,00 (vinte e dois mil reais) , fixando o prazo de 15 (quinze) dias, a contar da notificação, para que comprove, perante o Tribunal (art. 214, III, 'a', do RI/TCU) , o recolhimento da dívida aos cofres do Tesouro Nacional, atualizada monetariamente desde a data do presente acórdão até a do efetivo recolhimento, se for paga após o vencimento, na forma da legislação em vigor;
9.8. autorizar, desde já, caso requerido, o parcelamento da dívida em até 36 (trinta e seis) parcelas mensais, nos termos do art. 217 do RI/TCU, com a incidência sobre cada parcela dos devidos encargos legais até o efetivo pagamento, com esclarecimento ao responsável de que a falta de pagamento de qualquer parcela importará no vencimento antecipado do saldo devedor (§ 2º do art. 217 do RI/TCU) .
9.9. autorizar, desde logo, nos termos do art. 28, II, da Lei 8.443/1992, a cobrança judicial das dívidas;
9.10. remeter cópia desta deliberação à Procuradoria da República no Estado do Paraná, em cumprimento ao art. 16, § 3º, da Lei 8.443/1992.

Tomada de contas especial instaurada em razão da não comprovação da correta aplicação dos recursos relativos a convênio, cujo objeto foi a recuperação de estradas rurais, compreendendo os bairros Ouro Branco, Terra Roxa, Sul Mineira, Lavrinha, Bacon, Mococa, Paloma 1 e 2, Triângulo, Decol, Silva Reis e Ouro Preto.

Primeira Câmara

Município de Pinhalão/PR.

3. Interessados/Responsáveis:
3.1. Interessado: Ministério do Desenvolvimento Regional (03.353.358/0001-96)
3.2. Responsáveis: Claudinei Benetti (XXX.797.489-XX); Construtora Morais & Carvalho Ltda. (08.315.937/0001-68).

13.1. Ministros presentes: Walton Alencar Rodrigues (Presidente), Benjamin Zymler, Vital do Rêgo e Jorge Oliveira.
13.2. Ministro-Substituto presente: Weder de Oliveira (Relator).

ACORDAO-COMPLETO-2500929

Acórdão de Relação 13297/2021 - Primeira Câmara

Acórdão de Relação

WEDER DE OLIVEIRA

Reproduzo, a seguir, com os ajustes pertinentes, a instrução da Secretaria de Controle Externo de Tomada de Contas Especial (Secex-TCE) , inserta à peça 124 dos presentes autos:
"INTRODUÇÃO
1.	Cuidam os autos de tomada de contas especial instaurada pelo Ministério do Desenvolvimento Regional em desfavor de Claudinei Benetti (CPF: XXX.797.489-XX) , em razão de não comprovação da regular aplicação dos recursos repassados por meio do Convênio 00706/2010, registro Siafi 747245 (peça 6) , firmado entre o então Ministério da Integração Nacional e município de Pinhalão/PR, que tinha por objeto a 'Recuperação de estradas rurais, compreendendo os bairros Ouro Branco, Terra Roxa, Sul Mineira, Lavrinha, Bacon, Mococa, Paloma 1 e 2, Triângulo, Decol, Silva Reis e Ouro Preto.'.
HISTÓRICO
2.	Em 5/9/2018, com fundamento na IN/TCU 71/2012, alterada pela IN/TCU 76/2016 e DN/TCU 155/2016, o dirigente do Ministério do Desenvolvimento Regional autorizou a instauração da tomada de contas especial (peça 78) . O processo foi registrado no sistema e-TCE com o número 2142/2018.
3.	O Convênio 00706/2010, Siafi 747245 (peça 6) , foi firmado no valor de R$ 994.656,62, sendo R$ 974.562,55 à conta do concedente e R$ 20.094,07 referentes à contrapartida do convenente. Teve vigência de 4/1/2011 a 2/1/2014 (peça 32) , com prazo para apresentação da prestação de contas em até 3/12/2014. Os repasses efetivos da União totalizaram R$ 974.562,55 (peças 20 e 39) .
4.	A prestação de contas e complementações enviadas foram analisadas por meio dos documentos constantes nas peças 8, 10, 12, 14, 16, 26, 33, 50 e 55.
5.	O fundamento para a instauração da Tomada de Contas Especial, conforme consignado na matriz de responsabilização elaborada pelo tomador de contas, foi a constatação da seguinte irregularidade: 
'Dos 56 bueiros previstos, apenas 02 apresentaram funcionalidade e foram executados conforme o Projeto Básico aprovado pela SEDEC'.
6.	Na fase interna desta TCE, o ex-prefeito foi notificado. Em atenção à notificação expedida, houve o ingresso nos autos de justificativas (Ofício 118/2017, de 05/04/2017, peça 56) , na qual se confirmou a não construção de 17 bueiros e que outros se encontravam entupidos. O Convenente notificou a empresa para que regularizasse as obras. As justificativas foram analisadas, resultando em manutenção da glosa parcial de acordo com o Parecer Técnico Definitivo 151 (peça 55) e a manutenção da responsabilidade do ex-prefeito.
7.	No relatório do tomador de contas (peça 82) , concluiu-se que o prejuízo importaria no valor original de R$ 234.400,62, abatido o valor de R$ 1.235,49, imputando-se a responsabilidade a Claudinei Benetti, ex-Prefeito Municipal de Pinhalão, no período de 1/1/2009 a 31/12/2012 e 1/1/2013 a 31/12/2016, na condição de gestor dos recursos. 
8.	Em 30/1/2020, a Controladoria-Geral da União emitiu o relatório de auditoria (peça 85) , em concordância com o relatório do tomador de contas. O certificado de auditoria e o parecer do dirigente do órgão de controle interno concluíram pela irregularidade das presentes contas (peças 86 e 87) .
9.	Em 13/3/2020, o ministro responsável pela área atestou haver tomado conhecimento das conclusões contidas no relatório e certificado de auditoria, bem como do parecer conclusivo do dirigente do órgão de controle interno, manifestando-se pela irregularidade das contas, e determinou o encaminhamento do processo ao Tribunal de Contas da União (peça 88) .
10.	Na instrução inicial (peça 92) , analisando-se os documentos nos autos, foi responsabilizada, além do ex-prefeito, a Construtora Morais & Carvalho Ltda. (CNPJ: 08.315.937/0001-68) , por ter recebido pagamentos por serviços não executados ou executados sem posterior funcionalidade, por divergências com o projeto básico.
11.	Também na instrução inicial, em decorrência de omissão do Tomador de Contas, em demonstrar como se chegou ao dano de R$ 234.400,62, foi elaborada a tabela a seguir, com dados obtidos às peças 40 e 49. A partir dos elementos orçamentários contidos nas referidas peças, chegou-se à glosa total de R$ 203.700,42, valor ligeiramente inferior ao apurado pelo Tomador de Contas. Na tabela elaborada, constam todos os 54 bueiros glosados à peça 49, com seus respectivos trechos, quantitativos e valores orçados (obtidos à peça 40) . Para cada trecho do quadro abaixo, a primeira linha representa a quantidade de bocas de bueiro e seu valor unitário e a segunda linha a metragem de tubos consumida em cada trecho e o valor do metro do tubo.
	TRECHO DO BUEIRO
	ITENS ORÇAMENTÁRIOS REFERENTES AOS BUEIROS
	UNID.
	VALOR UNIT.
	VALOR

			M
		
	PONTE ASSOCIAÇÃO/ ESTRADA PINHALÃO - LAVRINHA
	Bocas / bueiros - simples tubular, conc. ciclop. inclusive mater.
	11
	600
	6.600,00

		Bueiros simples tub 0,80m alt. 1,50 assente em concreto ciclop.
	88
	500
	44.000,00

	DISTRITO DE LAVRINHA - DIVISA COM O MUNICÍPIO DE IBAITI
	Bocas / bueiros - simples tubular, conc. ciclop. inclusive mater.
	6
	600
	3.600,00

		Bueiros simples tub 0,80m alt. 1,50 assente em concreto ciclop.
	48
	500
	24.000,00

	ESTRADA LAVRINHA/IBAITI - CAIXA DÁGUA/PALOMA I
	Bocas / bueiros - simples tubular, conc. ciclop. inclusive mater.
	12
	600
	7.200,00

		Bueiros simples tub 0,80m alt. 1,50 assente em concreto ciclop.
	60
	500
	30.000,00

	ESTRADA LAVRINHA/IBAITI- OURO PRETO
	Bocas / bueiros - simples tubular, conc. ciclop. inclusive mater.
	5
	600
	3.000,00

		Bueiros simples tub 0,80m alt. 1,50 assente em concreto ciclop.
	30
	500
	15.000,00

	ESTRADA LAVRINHA IBAITI- BAIRRO PALOMA 2
	Bocas / bueiros - simples tubular, conc. ciclop. inclusive mater.
	15
	600
	9.000,00

		Bueiros simples tub 0,80m alt. 1,50 assente em concreto ciclop.
	90
	500
	45.000,00

	ESTRADA PINHALÃO/LAVRINHA- DIV.  TOMAZINA (TRECHO OI) 
	Bocas / bueiros - simples tubular, conc. ciclop. inclusive mater.
	5
	600
	3.000,00

		Bueiros simples tub 0,80m alt. 1,50 assente em concreto ciclop.
	35
	500
	17.500,00

	GLOSA TOTAL POR ITEM 
	Bocas / bueiros - simples tubular, conc. ciclop. inclusive mater.
	54
		32.400,00

		Bueiros simples tub 0,80m alt. 1,50 assente em concreto ciclop.
	351
		175.500,00

	GLOSA TOTAL PELOS 54 BUEIROS 
	   207.900,00 

	GLOSA FEDERAL (97,98% DA GLOSA TOTAL) 
	   203.700,42 

12.	De acordo com as análises empreendidas na fase instrutória, concluiu-se pela necessidade de realização de citação dos responsáveis para a seguinte irregularidade: 
12.1.	Irregularidade 1: inexecução parcial do objeto do convênio, com aproveitamento da parcela executada, considerando que de 56 bueiros previstos no projeto de recuperação de estradas rurais, 54 não apresentaram funcionalidade ou não foram localizados.
12.1.1.	Evidências da irregularidade: documentos técnicos presentes nas peças 40, 49, 50, 55 e 61.
12.1.2.	Normas infringidas: Constituição Federal (art. 70, parágrafo único) , Lei 8.443/1992 (art. 8º) , Portaria MPDG/MF/CGU 424/2016 (art. 70, § 1º, inc. I, alínea 'a') , Decreto 93.872/1986 (art. 66) e demais normas legais e infralegais disciplinadoras das transferências de recursos federais.
12.1.3.	Débitos relacionados aos responsáveis Claudinei Benetti (CPF: XXX.797.489-XX) e Construtora Morais & Carvalho Ltda (CNPJ: 08.315.937/0001-68) :
	Data de ocorrência
	Valor histórico (R$) 
	Identificador da parcela

	30/4/2013
	203.700,00
	D1

	18/7/2013
	1.235,49
	C1

12.1.5.1.	Conduta: na parcela D1 - receber pagamento relativo a parcela do objeto do instrumento em questão maior que a efetivamente executada (ou com vício construtivo) .
12.1.5.2.	Nexo de causalidade: o recebimento de pagamento relativo a parcela do objeto do instrumento em questão maior que a efetivamente executada (ou com vício construtivo) resultou em prejuízo equivalente à diferença entre o valor pago e o valor correspondente à parcela executada.
12.1.5.3.	Culpabilidade: não há excludentes de ilicitude, de culpabilidade e de punibilidade; é razoável supor que o responsável tinha consciência da ilicitude de sua conduta; era exigível conduta diversa da praticada, qual seja, receber o pagamento relativo apenas às parcelas efetivamente executadas do objeto. 
12.1.6.	Responsável: Claudinei Benetti (CPF: XXX.797.489-XX) .
12.1.6.1.	Conduta: na parcela D1 - realizar pagamento relativo a parcela do objeto do Convênio 706/2010, Siafi 747245, maior que a efetivamente executada.
12.1.6.2.	Nexo de causalidade: a realização de pagamento relativo a parcela do objeto do instrumento em questão maior que a efetivamente executada resultou em prejuízo equivalente à diferença entre o valor pago e o valor correspondente à parcela executada.
12.1.6.3.	Culpabilidade: não há excludentes de ilicitude, de culpabilidade e de punibilidade; é razoável supor que o responsável tinha consciência da ilicitude de sua conduta; era exigível conduta diversa da praticada, qual seja, realizar o pagamento relativo apenas às parcelas efetivamente executadas do objeto. 
13.	Em cumprimento ao pronunciamento da unidade (peça 94) , foi efetuada citação dos responsáveis, nos moldes adiante:
a)	 Claudinei Benetti - promovida a citação do responsável, conforme delineado adiante:
	Comunicação: Ofício 25772/2020 - Seproc (peça 98) 
Data da Expedição: 5/6/2020                             
Data da Ciência: 16/6/2020 (peça 104) 
Nome Recebedor: Renata
Observação: Ofício enviado para o endereço do responsável, conforme pesquisa na base de dados no sistema da Receita Federal, custodiada pelo TCU.
Prorrogações de prazo: 31/7/2020 (peças 106 e 110) 
Fim do prazo para a defesa: 31/7/2020
	
b)	 Construtora Morais & Carvalho Ltda - promovida a citação do responsável, conforme delineado adiante:
Comunicação: Ofício 25771/2020 - Seproc (peça 97) .
Data da Expedição: 5/6/2020.                                    
Data da Ciência: 8/6/2020 (peça 99) 
Nome Recebedor: nome não legível.
Observação: Ofício enviado para o endereço do responsável, conforme pesquisa na base de dados no sistema da Receita Federal, custodiada pelo TCU.
Fim do prazo para a defesa: 23/6/2020	
14.	Conforme Despacho de Conclusão das Comunicações Processuais (peça 123) , as providências inerentes às comunicações processuais foram concluídas.
15.	Apesar de constar no documento que não houve resposta da empresa, sua defesa foi enviada de forma conjunta com Claudinei Benetti, às peças 116 a 122. Assim, transcorrido o prazo regimental, os responsáveis Claudinei Benetti e Construtora Morais & Carvalho Ltda apresentaram defesa, que será analisada na seção Exame Técnico.
ANÁLISE DOS PRESSUPOSTOS DE PROCEDIBILIDADE DA IN/TCU 71/2012
Avaliação de Viabilidade do Exercício do Contraditório e Ampla Defesa
16.	Verifica-se que não houve o transcurso de mais de dez anos desde o fato gerador sem que tenha havido a notificação dos responsáveis pela autoridade administrativa federal competente (art. 6º, inciso II, c/c art. 19 da IN/TCU 71/2012, modificada pela IN/TCU 76/2016) , uma vez que o fato gerador da irregularidade sancionada ocorreu em 30/4/2013 e os responsáveis foram notificados sobre a irregularidade pela autoridade administrativa competente conforme abaixo:
16.1.	Claudinei Benetti, por meio do ofício acostado à peça 51, recebido em 24/1/2017, conforme AR (peça 52) .
16.2.	Construtora Morais & Carvalho Ltda, responsável não notificado na fase interna. Despacho que autorizou a citação, datado de 28/5/2020 (peça 94) .
Valor de Constituição da TCE 	
17.	Verifica-se, ainda, que o valor atualizado do débito apurado (sem juros) em 1/1/2017 é de R$ 263.343,24, portanto superior ao limite mínimo de R$ 100.000,00, na forma estabelecida conforme os arts. 6º, inciso I, e 19 da IN/TCU 71/2012, modificada pela IN/TCU 76/2016. 
OUTROS PROCESSOS/DÉBITOS NOS SISTEMAS DO TCU COM OS MESMOS RESPONSÁVEIS
18.	Informa-se que foi encontrado processo no Tribunal com os mesmos responsáveis:
	Responsável
	Processos

	Claudinei Benetti
	Processo 015.959/2014-7 (REPR, encerrado) , Processo 008.536/2016-3 (RA, encerrado) e Processo 007.027/2016-8 (TCE, aberto) 

19.	A tomada de contas especial está, assim, devidamente constituída e em condição de ser instruída.
EXAME TÉCNICO
Da defesa dos responsáveis Claudinei Benetti e Construtora Morais & Carvalho Ltda. (Peça 116) 
20.	Os responsáveis Claudinei Benetti e Construtora Morais & Carvalho Ltda. apresentaram defesa de forma conjunta, que passa a ser analisada em seguida:
21.	Os responsáveis argumentam que foram executadas todas as obras públicas contratadas pelo referido município e devidamente custeada por meio do termo de convênio 747245/2010. Para sustentar sua tese, os defendentes apresentam as alegações resumidas a seguir:
21.1.	Alegação 1 -Lisura do procedimento de licitação e contratação da construtora
21.1.1.	Resumo da alegação 1: O Município de Pinhalão/PR realizou o necessário processo licitatório nos termos da Lei Federal 8.666/93, visando contratar a empresa para realizar todas as obras, sagrando-se vencedora a Construtora Morais & Carvalho Ltda. - ME, devidamente inscrita no CNPJ 08.315.937/0001-89. O Contrato Administrativo 012/2012, entabulado por empreitada global, correu dentro da mais absoluta legalidade.
21.2.	Alegação 2 - Desgaste natural pelo tempo decorrido, considerando as condições locais.
21.2.1.	Resumo da alegação 2: não restaria dúvida que, em local de trafegabilidade de veículos, sem pavimentação e desgaste natural do tempo e do clima com período de grandes chuvas e período de seca causou natural desgaste ao longo de 4 (quatro) anos entre a efetiva realização de todas as obras, no decorrer do ano de 2012, e constatação in loco pela vistoria do Ministério da Integração Nacional, ocorrida em 29/9/2016.
21.3.	Alegação 3: Prejuízo ao direito de defesa pelo tempo decorrido.
21.3.1.	Resumo da alegação 3: o tempo decorrido desde a realização das obras, no ano de 2012, traria prejuízos ao direito de defesa dos responsáveis.
21.4.	Alegação 4: considerações sobre o projeto e especificações técnicas.
21.4.1.	Resumo da alegação 4: as especificações técnicas de construção, formas, matérias e localização dos bueiros foram definidas pela equipe técnica de engenharia do Município de Pinhalão/PR, mediante plano de trabalho devidamente aprovado pelo Ministério Concedente (ID DOC 13) e (ID DOC 15) , plano de trabalho que inclusive, num primeiro momento, passou por correções técnicas, logo, toda a execução das obras sempre foram devidamente fiscalizadas pelo Ente Concedente (ID DOCS - 21, 22, 23, 24 ,25, 26, 27 ,28, 29, 33, 36, 37, 45, 46, 50, 55) ; os serviços eram sempre realizados conforme necessidade do local, visto que, no geral, os locais apresentavam relevos bastante acidentados, o que implicavam adaptações pontuais na colocação dos bueiros, visando dar maior e total eficiência às obras realizadas.
21.5.	Alegação 5: má qualidade do relatório de Visita Técnica 55/2016, de 21/10/2016.
21.5.1.	Resumo da alegação 5: o relatório de Visita Técnica 55/2016, de 21/10/2016, teria sido elaborado sem a devida e necessária fundamentação ou motivação clara, além de apresentar, segundo a defesa, cunho subjetivista e discricionário, especialmente no trecho a seguir, transcrito na peça de defesa: 
'Em relação à recuperação das estradas vicinais, em função do tempo transcorrido entre a vistoria e a realização das obras não há como afirmar que os serviços foram executados em conformidade com o Plano de Trabalho e o contrato com a prestadora de serviço, pelos motivos expostos no item 6 deste relatório. Quanto aos bueiros que estão contemplados no escopo dos serviços, há indícios consideráveis que não foram executados na sua totalidade conforme projeto, de acordo mencionado também no item 6 deste relatório. Pois, parte dos bueiros estavam executados com ala de proteção de pedra de mão em desconformidade com o projeto executado. Além disso, a maioria dos bueiros indicados pelos representantes da prefeitura estão com sua funcionalidade comprometida. O projeto não previu ala de proteção a jusante. Além disso, a montante a caixa de captação aparentemente não foi uma alternativa mais adequada'. (grifos dos defendentes) 
21.5.2.	O Agente Fiscalizador teria optado simplesmente por considerar que os bueiros não apresentam funcionalidade e foram executados em desacordo ao Projeto Básico aprovado pelo Parecer de Análise n°: LC - 077/2011/DRR, sem quaisquer questionamentos durante a visita aos efetivos construtores para os devidos esclarecimentos e demonstração de onde estariam os bueiros construídos.
21.6.	Alegação 6: divergências entre os dados apresentados pelo Ministério Concedente e pelo Município de Pinhalão/PR. 
21.6.1.	Resumo da alegação 6: Ao ser questionado pelo Ministério acerca das supostas irregularidades, o município, por meio do Ofício 118/2017, de 5 de abril de 2017, informou que foi constatado in loco a suposta não construção de 17 (dezessete) bueiros. Logo, denota-se uma diferença demasiadamente considerável de 37 (trinta e sete) bueiros supostamente não construídos.
21.6.2.	O município teria ingressado, no ano de 2017, por simples receio de perder certidões públicas, segundo entende a defesa, com uma ação judicial de obrigação de fazer em face da Requerida Construtora Morais & Carvalho (Processo judicial 0001840-06.2017.8.16.0171) , para que a Justiça Estadual Paranaense determine que a Requerida construa supostos 17 (dezessete) bueiros não realizados e contidos no convênio 747245/2010 junto ao Ministério da Integração Nacional e previsto no Contrato Administrativo 012/2012 do citado Município.
21.6.3.	Alegação 7 - laudo técnico constataria construção efetiva dos bueiros e que a ausência de efetividade de alguns seria de responsabilidade do município.
21.6.4.	Resumo da Alegação 7: laudo técnico elaborado pelo Engenheiro Civil LUIZ FELIPE SOUZA CARVALHO - CREA-PR 184840/D em conjunto com sua equipe técnica e alguns servidores do município, com vasto arcabouço fotográfico, demonstraria que a ausência de funcionalidade dos bueiros decorreria de total falta de manutenção e limpeza desses equipamentos, de responsabilidade do município;
21.6.5.	O mesmo laudo teria constatado que, dos 56 bueiros, encontrou-se 46 devidamente construídos e possivelmente 5 teriam sido removidos por obras de infraestrutura posteriormente realizadas, conforme detalhado relatório fotográfico que insere na sua peça de defesa. Foi dado destaque ao fato de os 5 bueiros no Trecho Distrito de Lavrinha ao Bairro Ouro Preto terem sido construídos e, segundo infere a defesa, removidos para alargamento da estrada rural.
21.6.6.	Solicita que o município de Pinhalão/PR seja ouvido nos autos e que seja efetuada vistoria in loco pelos servidores do TCU para confirmação das informações apresentadas no laudo técnico.
21.6.7.	Alegação 8 - necessidade de recálculo do débito.
21.6.8.	Resumo da alegação 8: o Tribunal deveria considerar que apenas 5 bueiros tiveram sua construção não comprovada, com consequente recálculo do débito. 
22.	Análise da defesa: 
22.1.	A fim de sustentar a tese apresentada, de que foram executadas todas as obras públicas contratadas pelo referido município no âmbito do Convênio 747245/2010, a defesa alega inicialmente a lisura do procedimento licitatório e da contratação da empresa responsável pela obra. Tal argumento não altera os fatos pelos quais os responsáveis estão sendo condenados, posto que a regularidade do certame ou da contratação não fora objeto de questionamento em suas citações.
22.2.	No tocante ao tempo decorrido, a defesa apresentada acaba por comprometer a situação do ex-prefeito. Ora, não há dúvidas de que a localização das estradas, a trafegabilidade e as condições climáticas se configuram, conforme alegado, em riscos que poderiam afetar a qualidade dos serviços prestados. Tais riscos, no entanto, deveriam ter sido controlados pelo gestor municipal, a fim de evitar danos ao patrimônio público. Caberia ao prefeito avaliar a qualidade das obras ao longo do tempo, inclusive para acionar a construtora, caso eventual deterioração decorresse de falhas construtivas.
22.2.1.	Quanto a essa questão, precedentes deste Tribunal (Acórdão 2355/2017-TCU-Plenário) deixam claro caber ao administrador público, por meio de avaliações periódicas, verificar a durabilidade e a robustez das obras concluídas em sua gestão, especialmente no período de garantia quinquenal previsto no Código Civil (art. 618 da Lei 10.406/2002) . Se, durante esse período, forem constatadas falhas na solidez e qualidade dos serviços prestados, é dever do gestor notificar a contratada para corrigir as deficiências construtivas e, caso os reparos não sejam feitos, ajuizar a ação devida.
22.2.2.	No caso presente, as obras foram realizadas no ano de 2012 e os dois mandatos de Claudinei Benetti foram cumpridos no período de 1/1/2009 a 31/12/2016. Ou seja, de 2012 a 2016, o gestor deveria ter tomado as providências para garantir a durabilidade e robustez das obras executadas. Sua responsabilidade pela ausência de funcionalidade dos bueiros, portanto, é inequívoca, seja porque parte dos mesmos não foi localizada, conforme admitido nas alegações, seja por não ter relatado em sua defesa qualquer providência para evitar que se deteriorassem ou fossem destruídos, por ação de terceiros ou por obras realizadas posteriormente.
22.3.	Não há que se falar em prejuízo à defesa pelo tempo decorrido. O ex-prefeito teve oportunidade de manifestar-se ainda em 2016, na fase interna da TCE. A construtora teve oportunidade de comprovar a execução completa da obra quando foi acionada pelo município em 2017 e nada apresentou sobre essa demanda.
22.4.	Também não há como concordar com as críticas feitas ao Relatório de Visita Técnica 55/2016, de 21/10/2016. Não procedem as alegações, a partir da transcrição de um curto trecho do relatório, de que teria sido elaborado sem a devida e necessária fundamentação ou motivação clara, além de apresentar enorme cunho subjetivista e discricionário.
22.4.1.	A leitura do referido relatório (peça 49) permite verificar que a visita foi realizada no dia 29/9/2016, no município de Pinhalão. À folha 2 da peça 49, é possível constatar que na inspeção realizada o técnico responsável pelo relatório foi acompanhado por representantes da prefeitura, inclusive operadores de máquinas, que auxiliaram na localização dos bueiros.
22.4.2.	O resultado do trabalho foi compilado em quadro inserto no relatório, no qual constam claramente as seguintes informações: trecho da estrada, situação da obra (identificado somente a jusante; não localizado; identificado-entupido; não localizado; identificado; não vistoriado; não executado) ; observação; funcionalidade; padrão construtivo (PP se de acordo com o padrão do projeto; e PD, se diferente do padrão do projeto) ; e o número das fotos de cada local.
22.4.3.	Após elaborar o quadro resumo dos bueiros, o relatório esclarece que o projeto previa: a construção de uma caixa de captação quadrada, em concreto armado; que a tubulação deveria iniciar com a caixa coletora a montante e seguir, sem nenhum tipo de proteção a jusante, ou seja, o bueiro 'termina' com apenas o tubo sem especificar algum tipo de ala de proteção de concreto ou de pedra.
22.4.4.	A partir desse esclarecimento, o relatório informa que, conforme ilustrado no relatório fotográfico, pode-se observar que o padrão construtivo dos bueiros não é uniforme. Por exemplo, em alguns casos, não há alas de proteção (conforme padrão do projeto) , em outros há alas de proteção executadas com pedra de mão sem argamassa, em outros, com pedra de mão argamassada. Esses esclarecimentos respaldam a classificação do padrão construtivo do quadro de bueiros (PP ou PD) . Como esclarecimento adicional, o relatório informa que as alas de proteção, previstas no projeto, mas não executadas em alguns bueiros, trata-se de elemento construtivo fundamental para a durabilidade, funcionalidade e vida útil da obra.
22.4.5.	O relatório faz considerações também sobre a qualidade do projeto (peça 49, fl. 9) , enfatizando que a caixa de captação prevista não contribui para que a obra tivesse uma vida útil adequada. Que esse fato, aliado à falta de proteção dos bueiros a jusante, prejudica o trabalho realizado, em função de não haver uma alternativa de proteção do sistema. Com essas observações, enfatiza ser bem provável que parte dos bueiros estariam obstruídos pela deficiente drenagem, prevista no projeto, por não haver proteção adequada de acordo com a orientação da legislação vigente da época. 
22.4.6.	Vê-se, portanto, que se tratou de trabalho minucioso e detalhado, inclusive com registros fotográficos e acompanhamento de representantes do município, que auxiliaram na localização dos bueiros. Além disso, em confronto com os argumentos apresentados pela defesa, o relatório não se limitou a indicar quantos bueiros foram ou não localizados. Para os bueiros localizados, houve clara indicação do motivo da glosa, ao especificar no quadro que parte deles não atendeu ao padrão do projeto (PD) , parte atendeu ao projeto, mas pecava por deficiências do próprio projeto (PP) , mas com observações a respeito do fato contestado.
22.4.7.	Sendo assim, não se pode acolher a alegação de divergência entre as conclusões do referido relatório com o levantamento efetuado em 2017 pelo Município de Pinhalão/PR. Tal levantamento foi levado ao conhecimento deste Tribunal por meio do Ofício 118/2017, de 05/04/2017 (peça 56) , confirmando a ausência de funcionalidade dos 54 bueiros, assim como havia concluído o Relatório de Visita Técnica 55/2016, de 21/10/2016. Ao admitir que 17 bueiros não foram construídos e que os demais estavam entupidos, o ofício confirma integralmente a responsabilidade do ex-prefeito pela ausência de funcionalidade dos equipamentos, sem apresentar, no entanto, um detalhamento que permita comparações entre um trabalho e outro, conforme pretende a defesa, em suas alegações.
22.4.8.	O fato que poderia ser contestado no Relatório de Visita Técnica 55/2016, e isso já ficou expresso na instrução anterior, refere-se à não indicação da responsabilidade da construtora contratada, atendo-se exclusivamente à responsabilização do gestor. Também no referido relatório, como em todos os relatórios técnicos e financeiros subsequentes, não houve indicação de como se chegou ao valor glosado. Tais equívocos foram sanados na instrução anterior.
22.5.	Assim como não se concebe a comparação ente o Relatório de Visita Técnica 55/2016 e a avaliação realizada pelo munícipio em 2017, também não há como descaracterizar as conclusões do referido relatório de visita a partir do laudo apresentado pela defesa. 
22.5.1.	De início, enfatiza-se que, não obstante o laudo ter sido apresentado pela defesa conjunta do ex-prefeito e da construtora, várias passagens do documento e das alegações (trechos transcritos a seguir) confirmam a conduta negligente e omissiva dos gestores municipais (inclusive do gestor defendente) que, conforme explicitado anteriormente, deveria zelar, até o final de seu mandato, pela higidez e correta manutenção da obra construída com recursos públicos:
'Durante a análise dos bueiros pode-se observar que vários deles estavam não apenas entupidos, mas também soterrados.
Além de que em sua grande maioria estavam danificados ou quebrados, muito se deve a manutenção das estradas que através de máquinas pesadas ao tentar limpar as caixas coletoras dos bueiros passaram a danificá-las. Não apenas quebradas, mas algumas caixas foram removidas por completa, sobrando apenas vestígios dos tijolos que formavam essas caixas.
 (...) 
É de fato importante informar que durante a vistoria dos bueiros, muitos proprietários das propriedades adjacentes as estradas, informaram que não concordam com a construção deles, pelo fato da contribuição serem despejadas em suas terras sem proteção, causando assim danos as suas pastagens e plantações, dessa maneira vários bueiros foram entupidos a pedidos dos próprios proprietários e até mesmo pago maquinário para que se fossem soterrados os bueiros.
 (...) 
Grande maioria dos bueiros estão precisando de limpeza e manutenção, devido ao grande acúmulo de terra em suas caixas provocados pelo escoamento superficial das estradas e pela manutenção destas.
 (...) 
a efetiva e atualmente funcionalidade atualmente existente ou constatada no final do ano de 2016 independia e não está relacionada a realização da obra, pois a mesmo foi devidamente realizado, mas contestada funcionalidade dos bueiros sempre dependeu e dependerá da correta limpeza e manutenção a ser realizado pelo Município de Pinhalão, o qual detém a obrigação de fazer toda e qualquer manutenção das estradas rurais'. (grifo nosso) 
22.5.2.	Em relação à divergência do laudo comparativamente ao Relatório de Visita Técnica 55/2016, o laudo limita-se a avaliar a quantidade localizada, afirmando que, dos 56 bueiros previstos, foram encontrados 46 e possivelmente 5 teriam sido removidos por obras de infraestrutura posteriores.
22.5.3.	Com relação aos bueiros localizados, vejamos o que diz o laudo, trecho a trecho, em comparação com o Relatório de Visita Técnica 55/2016:
22.5.3.1.	Trecho 1 - Ponte Associação - Estrada da Lavrinha: Para esse trecho, o relatório de visita tinha apontado 4 bueiros, dos 11, como não localizados. Em contraposição, o laudo afirma, com base em informações do servidor municipal Paulo Villela (que não assina o laudo) , que 10 bueiros foram localizados. Quanto ao bueiro não encontrado, o laudo se vale da palavra de moradores locais para deduzir que teria sido construído, porém entupido.
22.5.3.2.	Trecho 2 - Lavrinha/Decol: não foi objeto de glosa no relatório do concedente.
22.5.3.3.	Trecho 3 - Lavrinha/Ibaiti: o relatório concluiu pela não localização de 3, dos 6 bueiros. O laudo informa, com base apenas no relatório fotográfico, que os 6 foram localizados.
22.5.3.4.	Trecho 4 - Lavrinha/Paloma I: o relatório indicou que 3, dos 12, não haviam sido localizados. O laudo afirma que 5 foram localizados. Ainda assim, registra que dois deles estariam localizados em estrada adjacente, sem deixar claro se esse era o ponto previsto no projeto. Ou seja, além dos 7 não localizados, o laudo deixou uma dúvida quanto a 2 outros localizados.
22.5.3.5.	Trecho 5 - Lavrinha/Paloma II: dos 15 bueiros, o relatório de visita indicou 8 como não localizados. O laudo afirma, por sua vez, apenas com base no laudo fotográfico, que foram localizados 17 (segundo observação do laudo, 2 possivelmente teriam sido realocados) . Além disso, dos bueiros supostamente localizados, dois deles teriam sido substituídos por caixa de retenção, o que não demonstra certeza de que, de fato, teriam sido construídos.
22.5.3.6.	Trecho 6 - Lavrinha/Ouro Preto: o relatório concluiu que os 5 bueiros do trecho não haviam sido executados. O laudo, de fato, não localizou nenhum bueiro e apresentou suposição de que teriam sido removidos para alargamento da estrada. Não foram apresentados documentos ou outros elementos para embasar essa suposição.
22.5.3.7.	Trecho 7 - Lavrinha/Tomazina: o relatório localizou os 5 bueiros do trecho. As glosas foram por outros motivos. O laudo confirmou a existência dos 5 bueiros.
22.5.3.8.	Trecho 8: o relatório não apontou glosa nesse trecho. Trechos 9 e 10: não estava prevista a construção de bueiros nesses trechos.
22.5.4.	Da análise de todos esses trechos e das conclusões finais do laudo técnico elaborado pelo Engenheiro Civil Luiz Felipe Souza Carvalho - CREA-PR 184840/D, verifica-se que os únicos elementos de prova apresentados para divergir das conclusões do Relatório de Visita Técnica 55/2016 são os relatos fotográficos contemporâneos e declaração, não comprovada, de servidor municipal.
22.5.5.	Conforme jurisprudência desta Corte de Contas (a exemplo do Acórdão 6180/2019-TCU-Segunda Câmara, relator Ministro Augusto Nardes) , declarações e fotografias não têm pleno valor probatório. Além disso, apesar de ter sido considerado e analisado nesta instrução, o laudo técnico foi elaborado por profissional contratado pelos defendentes, o que mitiga seu valor probatório, uma vez que se trata de autor não equidistante das partes. A jurisprudência do TCU traz esse entendimento, conforme Acórdãos 3.605/2015 e 3.947/2009, ambos da Primeira Câmara.
22.5.6.	Além do baixo valor probante, as conclusões do laudo indicam a não localização de 15 bueiros, e não apenas 10, conforme afirmado nas alegações de defesa, dos 56 previstos, já que no trecho 1 foi indicada a localização de 11, mas um deles de fato não foi encontrado, e no trecho 5 foram indicados 17 como localizados, mas 2 não estavam previstos no projeto e 2 foram considerados localizados a partir de dedução de que uma vala foi construída no seu lugar. Sendo assim, não haveria como acatar o pedido dos defendentes para revisão do cálculo do débito, de forma a se glosar apenas o valor referente a 5 bueiros. Há de se considerar, além de todo o exposto, que o laudo nada traz sobre as divergências dos bueiros localizados em relação ao projeto e sobre as falhas no projeto, que também foram motivadores de glosas no Relatório de Visita Técnica 55/2016, de 21/10/2016. 
22.6.	Quanto ao pedido de vistoria in loco do TCU, não cabe a este Tribunal determinar, a pedido do responsável, a realização de diligência, perícia ou inspeção para a obtenção de provas, uma vez que constitui obrigação da parte apresentar os elementos que entender necessários para a sua defesa (vide Acórdão 3343/2019-TCU-Primeira Câmara) .
Conclusões sobre a defesa
23.	Da análise procedida acima, verifica-se que os argumentos de defesa de Claudinei Benetti não foram suficientes para elidir a irregularidade pela qual está sendo responsabilizado, de forma que devem ser rejeitados. 
24.	No tocante à construtora Morais & Carvalho Ltda., apenas seu pedido de revisão do valor do dano deve ser acolhido, conforme análise a seguir, rejeitando-se todas as demais alegações.
Reavaliação do dano atribuído à Construtora
25.	Mesmo não sendo possível revisar o cálculo do dano com base nos elementos de defesa, faz-se necessário proceder a alguns ajustes na responsabilização da empresa, a partir das análises mais aprofundadas realizadas nesta instrução.
26.	Para se ter uma melhor ideia sobre a responsabilidade ou não da construtora, deve-se partir do seguinte raciocínio: se o bueiro não foi localizado, não foi construído ou tem discrepância em relação ao projeto, a responsabilidade pela não funcionalidade é do ex-prefeito e da construtora; se a ausência de funcionalidade decorre unicamente pela ausência de manutenção ou falha no projeto elaborado pelo próprio município, a responsabilidade é exclusiva do gestor.
27.	Com base nesse entendimento e partindo do quadro inserto no Relatório de Visita Técnica 55/2016, de 21/10/2016, é possível fazer a classificação a seguir, identificando os motivos pelos quais os bueiros acabaram sendo glosados pelo engenheiro vistoriador.

28.	Da situação resumida no quadro anterior, verifica-se que dos 54 bueiros glosados, 18 não foram localizados durante a visita, 1 não foi localizado apenas a jusante e 5 não foram executados. Dos bueiros identificados: 9 estavam entupidos e apresentavam discrepâncias com o projeto; 4 apresentaram funcionalidade parcial e tinha discrepâncias com o projeto; e 3 tinham funcionalidade, mas estavam discrepantes com o projeto. Em todos esses 40 casos haveria responsabilidade solidária do ex-prefeito e da construtora. 
29.	Os 12 que foram localizados e foram construídos de acordo com o projeto (PP) , mas não estavam funcionais ou tinham funcionalidade parcial por estarem entupidos, são de responsabilidade exclusiva do ex-prefeito. Assim como os 2 que foram localizados sem entupimento, de acordo com o projeto, mas foram glosados por defeito do próprio projeto.
30.	Com base nessas conclusões, há que se refazer o quadro transcrito no item 11 desta instrução, conforme a seguir, para calcular o novo débito a ser atribuído à construtora, mantendo-se, no entanto, o dano atribuído ao ex-prefeito.

Prescrição da Pretensão Punitiva
31.	Vale ressaltar que a pretensão punitiva do TCU, conforme Acórdão 1441/2016-TCU-Plenário, Relator Min. Benjamin Zymler, que uniformizou a jurisprudência acerca dessa questão, subordina-se ao prazo geral de prescrição indicado no art. 205 do Código Civil, que é de dez anos, contado da data de ocorrência da irregularidade sancionada, nos termos do art. 189 do Código Civil, sendo este prazo interrompido pelo ato que ordenar a citação, a audiência ou a oitiva dos responsáveis.
32.	No caso em exame, não ocorreu a prescrição, uma vez que a irregularidade sancionada ocorreu em 30/4/2013, e o ato de ordenação da citação ocorreu em 28/5/2020.
CONCLUSÃO
33.	Em face da análise promovida na seção 'Exame Técnico', propõe-se rejeitar as alegações de defesa de Claudinei Benetti, uma vez que não foram suficientes para sanar a irregularidade a ele atribuída e nem afastar o débito apurado.
34.	As alegações da Construtora Morais & Carvalho Ltda devem ser parcialmente acolhidas, de modo a reduzir o débito que lhe foi atribuído, a partir da desconsideração de sua responsabilidade quanto aos valores glosados por problemas na concepção do projeto ou por entupimento de bueiros decorrente exclusivamente da ausência ou falha na manutenção. 
35.	Dessa forma, conforme examinado nos itens 25 a 30 desta instrução, conclui-se pela glosa de 40 bueiros de responsabilidade solidária do ex-prefeito e da construtora, concluindo-se que o novo valor do dano solidário deve ser de R$ 143.050,80.
36.	Excluindo esse valor do montante de R$ 203.700,42, referente à glosa total, expressa no quadro do item 11, chega-se ao valor de R$ 60.649,62, de responsabilidade exclusiva do ex-prefeito.
37.	Vale ressaltar que a jurisprudência pacífica nesta Corte é no sentido da imprescritibilidade das ações de ressarcimento ao erário (Súmula TCU 282) . Dessa forma, identificado dano ao erário, deve se instaurar e julgar o processo de tomada de contas especial para responsabilizar seus agentes causadores, respeitando o direito ao contraditório e à ampla defesa, independentemente de quando ocorreram os atos impugnados.
38.	Verifica-se também que não houve a prescrição da pretensão punitiva, conforme análise já realizada.
39.	Assim, e na ausência de elementos para que se possa efetivamente aferir e reconhecer a ocorrência de boa-fé na conduta de Claudinei Benetti e da Construtora Morais & Carvalho Ltda, pode este Tribunal, desde logo, proferir o julgamento de mérito pela irregularidade das contas, conforme os termos dos §§ 2º e 6º do art. 202 do Regimento Interno do TCU, condenando-se os responsáveis ao débito apurado e aplicando-lhes a multa prevista no art. 57, da Lei 8.443/1992.
40.	Por fim, como houve modificação apenas quanto ao dano atribuído à construtora, mantém-se a irregularidade e as condutas consignadas na matriz de responsabilização presente na peça 91.
PROPOSTA DE ENCAMINHAMENTO
41.	Diante do exposto, submetemos os autos à consideração superior, propondo ao Tribunal:
a)	rejeitar as alegações de defesa apresentadas pelos responsáveis Claudinei Benetti (CPF: XXX.797.489-XX) ;
b)	acolher parcialmente as alegações de defesa da Construtora Morais & Carvalho Ltda. (CNPJ: 08.315.937/0001-68) ; 
c)	julgar irregulares, nos termos dos arts. 1º, inciso I, 16, inciso III, alíneas 'b' e 'c', da Lei 8.443/1992, c/c os arts. 19 e 23, inciso III, da mesma Lei, as contas dos responsáveis Claudinei Benetti (CPF: XXX.797.489-XX) e Construtora Morais & Carvalho Ltda (CNPJ: 08.315.937/0001-68) , condenando-os ao pagamento das importâncias a seguir especificadas, atualizadas monetariamente e acrescidas dos juros de mora, calculadas a partir da data discriminada até a data da efetiva quitação do débito, fixando-lhes o prazo de quinze dias, para que comprovem, perante o Tribunal, o recolhimento da referida quantia aos cofres do Tesouro Nacional, nos termos do art. 23, inciso III, alínea 'a', da citada lei, c/c o art. 214, inciso III, alínea 'a', do Regimento Interno do TCU. 
Débito relacionado ao responsável Construtora Morais & Carvalho Ltda (CNPJ 08.315.937/0001-68) em solidariedade com Claudinei Benetti (CPF: XXX.797.489-XX) :
	Data de ocorrência
	Valor histórico (R$) 
	Tipo da parcela

	30/4/2013
	143.050,80
	Débito

	18/7/2013
	1.235,49
	Crédito

Valor atualizado do débito (com juros) em 25/9/2020: R$ 240.129,44.
Débito relacionado ao responsável Claudinei Benetti (CPF: XXX.797.489-XX) :
	Data de ocorrência
	Valor histórico (R$) 
	Tipo da parcela

	30/4/2013
	60.649,62
	Débito

Valor atualizado do débito (com juros) em 25/9/2020: R$ 100.946,55.
d)	aplicar individualmente aos responsáveis Claudinei Benetti (CPF: XXX.797.489-XX) e Construtora Morais & Carvalho Ltda (CNPJ: 08.315.937/0001-68) a multa prevista no art. 57 da Lei 8.443/1992 c/c o art. 267 do Regimento Interno do TCU, fixando-lhes o prazo de quinze dias, a contar da notificação, para que comprovem, perante o Tribunal (art. 214, III, alínea 'a', do Regimento Interno do TCU) , o recolhimento da dívida aos cofres do Tesouro Nacional, atualizada monetariamente desde a data do acórdão proferido por este Tribunal até a data do efetivo recolhimento, se paga após o vencimento, na forma da legislação em vigor;
e)	autorizar, desde logo, a cobrança judicial das dívidas, caso não atendidas as notificações, na forma do disposto no art. 28, inciso II, da Lei 8.443/1992;
f)	autorizar também, desde logo, se requerido, com fundamento no art. 26 da Lei 8.443, de 1992, c/c o art. 217, §§ 1º e 2º do Regimento Interno do TCU, o parcelamento da (s) dívida (s) em até 36 parcelas, incidindo, sobre cada parcela, corrigida monetariamente, os correspondentes acréscimos legais, fixando-lhes o prazo de quinze dias, a contar do recebimento da notificação, para comprovar, perante o Tribunal, o recolhimento da primeira parcela, e de trinta dias, a contar da parcela anterior, para comprovar os recolhimentos das demais parcelas, devendo incidir, sobre cada valor mensal, atualizado monetariamente, os juros de mora devidos, no caso do débito, na forma prevista na legislação em vigor, alertando os responsáveis de que a falta de comprovação do recolhimento de qualquer parcela importará o vencimento antecipado do saldo devedor, nos termos do § 2º do art. 217 do Regimento Interno deste Tribunal; 
g)	enviar cópia do Acórdão a ser prolatado à Procuradoria da República no Estado de PR, nos termos do § 3º do art. 16 da Lei 8.443/1992, c/c o § 7º do art. 209 do Regimento Interno do TCU, para adoção das medidas cabíveis; e
h)	enviar cópia do Acórdão que vier a ser proferido ao Ministério do Desenvolvimento Regional e aos responsáveis, para ciência;
i)	informar à Procuradoria da República no Estado de PR, ao Ministério do Desenvolvimento Regional e aos responsáveis que a presente deliberação, acompanhada do Relatório e do Voto que a fundamenta, está disponível para a consulta no endereço www.tcu.gov.br/acordaos, além de esclarecer que, caso requerido, o TCU poderá fornecer sem custos as correspondentes cópias, de forma impressa; e
j)	informar à Procuradoria da República no Estado de PR que, nos termos do parágrafo único do art. 62 da Resolução TCU 259/2014, os procuradores e membros do Ministério Público credenciados nesta Corte podem acessar os presentes autos de forma eletrônica e automática, ressalvados apenas os casos de eventuais peças classificadas como sigilosas, as quais requerem solicitação formal."
2.	O MP/TCU, representado pelo procuradora-geral Cristina Machado da Costa e Silva, manifestou concordância integral com a instrução da Secex-TCE[footnoteRef:2]. [2:  Peça 128.] 
	É o relatório.

8.1. Rene Leal Bueno (OAB/PR 56.180), representando Construtora Morais & Carvalho Ltda e Claudinei Benetti.

Procuradora-Geral Cristina Machado da Costa e Silva.

TOMADA DE CONTAS ESPECIAL. CONVÊNIO. INEXECUÇÃO PARCIAL DO OBJETO. UTILIZAÇÃO DE RECURSOS EM DESACORDO COM O PLANO DE TRABALHO. NÃO APROVAÇÃO DAS CONTAS. CITAÇÃO DO GESTOR E DA EMPRESA CONTRATADA. APRESENTAÇÃO DE ALEGAÇÕES DE DEFESA. REJEIÇÃO TOTAL DAS ALEGAÇÕES DO GESTOR. REJEIÇÃO PARCIAL DAS ALEGAÇÕES DA EMPRESA CONTRATADA. NOVO CÁLCULO DO DÉBITO IMPUTADO À EMPRESA EM SOLIDARIEDADE COM O GESTOR. CONTAS IRREGULARES. DÉBITO E MULTA. COMUNICAÇÕES.

TOMADA DE CONTAS ESPECIAL (TCE)

Secretaria de Controle Externo de Tomada de Contas Especial (Secex-TCE).

Em exame, tomada de contas especial instaurada originalmente pelo Ministério do Desenvolvimento Regional contra o Sr. Claudinei Benetti, ex-prefeito do município de Pinhalão/PR (período gestão: 1º/1/2009 a 31/12/2012 e 1º/1/2013 a 31/12/2016) , em razão da não comprovação da regular aplicação dos recursos repassados por meio do convênio 00706/2010 (Siafi 747245) , cujo objeto foi a "recuperação de estradas rurais, compreendendo os bairros Ouro Branco, Terra Roxa, Sul Mineira, Lavrinha, Bacon, Mococa, Paloma 1 e 2, Triângulo, Decol, Silva Reis e Ouro Preto"[footnoteRef:2]. [2:  Peça 2, p. 93.] 
2.	O convênio supramencionado vigorou no período de 4/1/2011 a 2/1/2014, com prazo para apresentação da prestação de contas até 3/12/2014. Coube ao convenente repassar o valor de R$ 974.562,55. Os recursos foram repassados em duas parcelas, nos valores de R$ 488.074,52 e R$ 486.488,03 creditadas em 27/3/2012 e 3/5/2013, respectivamente[footnoteRef:3]. [3:  Peça 82, p. 3.] 
3.	O fundamento para a instauração da tomada de contas especial foi a ausência de funcionalidade do que foi executado e o descumprimento do projeto básico aprovado, segundo consignado no relatório do tomador de contas especial[footnoteRef:4].  [4:  Peça 82, p. 3.] 
4.	O ex-prefeito foi notificado na fase interna desta TCE e apresentou justificativas, nas quais confirmou a inexecução de 17 bueiros, além de relatar que outros estavam entupidos. Afirmou ainda ter notificado a empresa contratada para regularizar as obras.
5.	No relatório de TCE 9/2019, foi imputada responsabilidade ao Sr. Claudinei Benetti, sendo estimado prejuízo no valor histórico de R$ 234.400,62 (30/4/3013) , abatido o valor de R$ 1.235,49, referente à devolução do saldo de aplicações financeiras[footnoteRef:5]. [5:  Peça 82, p. 4.] 
6.	A Secretaria de Controle Externo de Tomada de Contas Especial (Secex-TCE) promoveu ajustes no valor do débito. De acordo a unidade instrutiva, a partir de dados extraídos destes autos, referente a 54 bueiros, o valor correto do débito seria de R$ 203.700,42[footnoteRef:6]. Consta na instrução de peça 124, reproduzida no relatório antecedente, quadro detalhado dos itens que levaram ao cálculo do referido montante[footnoteRef:7]. [6:  Peças 40 e 49.]  [7:  Item 11 da instrução.] 
7.	Além disso, a unidade instrutiva verificou a necessidade de chamar aos autos a Construtora Morais & Carvalho Ltda., por ter recebido pagamentos por serviços não executados ou executados com divergência em relação ao projeto básico, o que resultou na ausência de funcionalidade do objeto[footnoteRef:8]. [8:  Peça 92.] 
8.	Considerando essas informações, a unidade instrutiva procedeu à citação dos responsáveis, nos termos a seguir[footnoteRef:9]: [9:  Peça 124.] 
"De acordo com as análises empreendidas na fase instrutória, concluiu-se pela necessidade de realização de citação dos responsáveis para a seguinte irregularidade: 
12.1.	Irregularidade 1: inexecução parcial do objeto do convênio, com aproveitamento da parcela executada, considerando que de 56 bueiros previstos no projeto de recuperação de estradas rurais, 54 não apresentaram funcionalidade ou não foram localizados.
12.1.1.	Evidências da irregularidade: documentos técnicos presentes nas peças 40, 49, 50, 55 e 61.
12.1.2.	Normas infringidas: Constituição Federal (art. 70, parágrafo único) , Lei 8.443/1992 (art. 8º) , Portaria MPDG/MF/CGU 424/2016 (art. 70, § 1º, inc. I, alínea 'a') , Decreto 93.872/1986 (art. 66) e demais normas legais e infralegais disciplinadoras das transferências de recursos federais.
12.1.3.	Débitos relacionados aos responsáveis Claudinei Benetti (CPF: 766.797.489-68) e Construtora Morais & Carvalho Ltda (CNPJ: 08.315.937/0001-68) :
	Data de ocorrência
	Valor histórico (R$) 
	Identificador da parcela

	30/4/2013
	203.700,00
	D1

	18/7/2013
	1.235,49
	C1

12.1.5.1.	Conduta: na parcela D1 - receber pagamento relativo a parcela do objeto do instrumento em questão maior que a efetivamente executada (ou com vício construtivo) .
12.1.5.2.	Nexo de causalidade: o recebimento de pagamento relativo a parcela do objeto do instrumento em questão maior que a efetivamente executada (ou com vício construtivo) resultou em prejuízo equivalente à diferença entre o valor pago e o valor correspondente à parcela executada.
12.1.5.3.	Culpabilidade: não há excludentes de ilicitude, de culpabilidade e de punibilidade; é razoável supor que o responsável tinha consciência da ilicitude de sua conduta; era exigível conduta diversa da praticada, qual seja, receber o pagamento relativo apenas às parcelas efetivamente executadas do objeto. 
12.1.6.	Responsável: Claudinei Benetti (CPF: 766.797.489-68) .
12.1.6.1.	Conduta: na parcela D1 - realizar pagamento relativo a parcela do objeto do Convênio 706/2010, Siafi 747245, maior que a efetivamente executada.
12.1.6.2.	Nexo de causalidade: a realização de pagamento relativo a parcela do objeto do instrumento em questão maior que a efetivamente executada resultou em prejuízo equivalente à diferença entre o valor pago e o valor correspondente à parcela executada.
12.1.6.3.	Culpabilidade: não há excludentes de ilicitude, de culpabilidade e de punibilidade; é razoável supor que o responsável tinha consciência da ilicitude de sua conduta; era exigível conduta diversa da praticada, qual seja, realizar o pagamento relativo apenas às parcelas efetivamente executadas do objeto". 
9.	Transcorrido o prazo regimental, o Sr. Claudinei Benetti e a Construtora Morais & Carvalho Ltda. apresentaram defesa conjunta[footnoteRef:10], em que sustentam, de forma sintética, que as obras foram integralmente executadas com recursos do convênio e que a falta de funcionalidade em alguns bueiros decorreu da ausência de manutenção por parte do município. [10:  Peças 116 a 122.] 
10.	Atribuem os problemas verificados aos desgastes naturais do tempo e do clima, bem como à má qualidade do relatório de visita técnica 55/2016, de 21/10/2016[footnoteRef:11], que não teria trazido fundamentos consistentes. [11:  Peça 49.] 
11.	Também alegaram que o tempo decorrido desde a realização das obras prejudicou o direito de defesa, que existem inconsistências entre os apontamentos efetuados pelo concedente e pelo município e que seria necessária uma visita in loco por parte deste Tribunal.
12	Por fim, a construtora requereu novo cálculo do débito.
13.	A Secex-TCE refutou todas as alegações de defesa, com exceção da questão relativa ao recálculo do débito. Nos itens 22.1 a 22.6 da instrução de peça 124, a unidade técnica traz evidências sobre a responsabilidade do gestor pelas falhas de fiscalização e de manutenção das obras realizadas, além de destacar a adequação do relatório de visita técnica 55/2016, que errou apenas em não apontar a responsabilidade da construtora e em não apresentar o detalhamento do débito. 
14.	A unidade instrutiva ressalta ainda a inexistência de prejuízo à defesa, visto que o gestor foi notificado pelo concedente em 2017, enquanto a contratada foi acionada pelo município, no mesmo ano, sendo que ambos não demonstraram a regularidade de suas condutas.
15.	Sobre o pedido de vistoria in loco, a Secex-TCE registra que não cabe a este Tribunal determinar a realização de perícias, diligências ou inspeções para a obtenção de provas.
16.	Insta salientar a revisão do valor do débito procedida pela unidade instrutiva, considerando as alegações da empresa contratada, por entender que não cabe responsabilizar a construtora solidariamente com o gestor por equívocos verificados na concepção do projeto ou por entupimento dos bueiros decorrentes da ausência ou falhas de manutenção. 
17.	Assim, considera que deve haver a glosa de 40 bueiros de responsabilidade solidária do gestor e do município, cujo valor a ser recolhido é R$ 143.050,80, cabendo ao gestor a responsabilidade individual pelo débito remanescente, de R$ 60.649,62. 
18.	A Secex-TCE, diante das análises efetuadas, propõe rejeitar integralmente as alegações de defesa apresentadas pelo ex-prefeito e parcialmente as alegações da construtora. Propõe, consequentemente, que as contas do gestor e da empresa contratada sejam julgadas irregulares, com a condenação de ambos ao recolhimento do débito, composto de parcela de responsabilidade individual e parcela de responsabilidade solidária, aplicando-lhes ainda a multa prevista no art. 57 da Lei 8.443/1992.
19.	O MP/TCU concordou com a referida proposta de encaminhamento[footnoteRef:12]. [12:  Peça 34.] 
II
20	Acolho o exame empreendido pela Secex-TCE, anuído pelo MP/TCU, cujos fundamentos adoto como razões de decidir, cabendo ajustes apenas quanto à proposta de encaminhamento.
21.	As irregularidades imputadas aos responsáveis estão objetivamente evidenciadas nos autos, não existindo elementos nas alegações de defesa que demonstrem a correta e regular gestão dos recursos do convênio 00706/2010. Releva, nesse sentido, reproduzir o excerto da instrução final, em que estão apontadas as irregularidades que ensejaram a responsabilização do ex-prefeito e da empresa contratada[footnoteRef:13]:  [13:  Peça 124.] 
"27.	Com base nesse entendimento e partindo do quadro inserto no Relatório de Visita Técnica, é possível fazer a classificação a seguir, identificando os motivos pelos quais os bueiros acabaram sendo glosados pelo engenheiro vistoriador.

28.	Da situação resumida no quadro anterior, verifica-se que dos 54 bueiros glosados, 18 não foram localizados durante a visita, 1 não foi localizado apenas a jusante e 5 não foram executados. Dos bueiros identificados: 9 estavam entupidos e apresentavam discrepâncias com o projeto; 4 apresentaram funcionalidade parcial e tinha discrepâncias com o projeto; e 3 tinham funcionalidade, mas estavam discrepantes com o projeto. Em todos esses 40 casos haveria responsabilidade solidária do ex-prefeito e da construtora. 
29.	Os 12 que foram localizados e foram construídos de acordo com o projeto (PP) , mas não estavam funcionais ou tinham funcionalidade parcial por estarem entupidos, são de responsabilidade exclusiva do ex-prefeito. Assim como os 2 que foram localizados sem entupimento, de acordo com o projeto, mas foram glosados por defeito do próprio projeto".
22. 	Destaca-se do texto supramencionado a distinção entre irregularidades imputadas exclusivamente ao gestor e irregularidades atribuídas solidariamente ao gestor e à empresa contratada. Tendo em vista essa distinção e os elementos insertos no relatório de visita 55/2016, de 21/10/2016, foi possível à unidade instrutiva estimar o novo valor do débito imputado à empresa (R$ 143.050,80) , conforme se observa no quadro transcrito a seguir:

23.	Considerando que cabe ao gestor demonstrar a correta aplicação dos recursos públicos e que, no âmbito desta tomada de contas especial, o responsável não carreou aos autos documentação capaz de comprovar o bom e regular emprego dos recursos federais na execução do convênio 00706/2010, impõe-se o julgamento das contas do Sr. Claudinei Benetti pela irregularidade, com a condenação do responsável em débito, parte individualmente e parte solidariamente, com a  Construtora Morais & Carvalho Ltda.
24.	No que diz respeito à pretensão punitiva desta Corte de Contas, considerando-se o disposto no Acórdão 1441/2016-TCU-Plenário, verifica-se, no caso em exame, que o ato que ordenou as citações foi expedido em 28/5/2020[footnoteRef:14], enquanto as irregularidades a partir das quais conta-se o prazo prescricional ocorreram em 30/4/2013. Dessa forma, cabe a aplicação aos responsáveis da multa prevista no art. 57 da Lei 8.443/1992. [14:  Peça 94.] 
Diante do exposto, manifesto-me pela aprovação do acórdão que ora submeto à apreciação deste Colegiado.
TCU, Sala das Sessões, em 1º de junho de 2021.
Weder de Oliveira
Relator